【裁判字號】    98,交聲,380
【裁判日期】    990311
【裁判案由】    違反道路交通管理處罰條例
【裁判全文】
臺灣宜蘭地方法院交通事件裁定         98年度交聲字第380號
移送  機關  交通部公路總局臺北區監理所宜蘭監理站
異  議  人
即受處分人  甲○○
代  理  人  林正欣律師
上列異議人即受處分人因違反道路交通管理處罰條例案件，對於
交通部公路總局臺北區監理所宜蘭監理站於民國98年8月28日所
為之宜監字第裁43-Q00000000號裁決處分，聲明異議，本院裁定
如下：
    主  文
異議駁回。
    理  由
一、按受處分人不服第8條主管機關所為之處罰，得於接到裁決
    之翌日起20日內，向管轄地方法院聲明異議，道路交通管理
    處罰條例第87條第1項定有明文。又聲明異議，應以司法狀
    紙，敘述異議之理由，提出於原處分機關為之。原處分機關
    應於接受異議書狀後5日內，將該案卷宗及有關證物，送交
    該管地方法院或其分院交通法庭，道路交通案件處理辦法第
    13條亦定有明文。查本件交通部公路總局臺北區監理所宜蘭
    監理站宜監字第裁43-Q00000000號裁決書係於民國98年9月1
    日送達異議人，嗣異議人於98年9月14日向該監理站陳述意
    見，並於98年10月19日，以司法狀紙，敘述異議之理由，提
    出於該監理站，此有交通部公路總局臺北區監理所宜蘭監理
    站送達證書、宜蘭監理站交通違規陳述單、異議狀各1份在
    卷可參（見本院卷第2頁至第5頁、第8頁、第9頁背面），而
    異議人於該交通違規陳述單載明：伊並未違反道路交通安全
    規則，盼能不吊銷駕照等語，是異議人填寫該交通違規陳述
    單之真意，顯係對裁決書不服要聲明異議，故異議人即於聲
    明異議期間內提出異議，嗣以司法狀紙，敘明異議之理由提
    出於原處分機關，則異議人聲明異議自屬合於法定程序，先
    予敘明。
二、原處分機關係以：異議人即受處分人甲○○於98年5月26日1
    9時30分，駕駛車牌號碼U5-5450號自用小客貨車，沿宜蘭縣
    宜蘭市○○路由西往東方向行駛，行經宜蘭縣宜蘭市○○路
    與民族路之T字型路口，於左轉民族路時，因未注意車前狀
    況，並隨時採取必要之安全措施，不慎撞擊由曾木樹所騎乘
    之腳踏車，致曾木樹受傷後經送醫急救後不治死亡，宜蘭縣
    政府警察局交通警察隊遂以異議人有「違反道路交通安全規
    則因而肇事致人死亡」之違規情形為由，於98年5月26日開
    立宜警交字第Q00000000號舉發違反道路交通管理事件通知
    單，並將本件移送臺灣宜蘭地方法院檢察署偵辦。嗣經原處
    分機關依道路交通管理處罰條例第61條第1項第4款、第67條
    第3項之規定，裁處吊銷駕駛執照，1年內不得考領駕駛執照
    。
三、聲明異議意旨略以：異議人於98年5月26日19時30分，駕駛
    車牌號碼U5-5450號自用小客貨車行經宜蘭縣宜蘭市○○路
    與民族路之T字型路口，係遵行號誌指示左轉，該路口僅有1
    盞路燈，視線不佳，且異議人於車禍發生前未發現被害人曾
    木樹所騎乘之腳踏車，係因被害人曾木樹突然由暗處衝出違
    規行駛至異議人所駕自用小客貨車之左側，致使異議人反應
    不及，異議人並無過失，為此聲明異議，請求撤銷原處分云
    云。
四、按汽車行駛時，駕駛人應注意車前狀況，並隨時採取必要之
    安全措施，道路交通安全規則第94條第3項定有明文。又汽
    車駕駛人，駕駛汽車違反道路交通安全規則、第33條之管制
    規則，因而肇事致人死亡者，吊銷其駕駛執照；汽車駕駛人
    ，曾依本條例其他各條規定吊銷駕駛執照者，1年內不得考
    領駕駛執照，道路交通管理處罰條例第61條第1項第4款、第
    67條第3項分別定有明文。
五、經查：
  (一)異議人固不否認伊有駕駛車牌號碼U5-5450號自用小客貨車
    沿宜蘭縣宜蘭市○○路由西往東方向行駛，於98年5月26日1
    9時30分，行經女中路與民族路之T字型路口左轉民族路時，
    與被害人曾木樹所騎乘之腳踏車發生車禍，致曾木樹受有腦
    挫傷顱內出血、雙側創傷性氣血胸之傷害，經送醫後於98年
    5月27日1時33分不治死亡之事實（見本院卷第45頁至第47頁
    ），並有道路交通事故現場圖1份、道路交通事故調查報告
    表(一)、(二)1份、現場及車損照片30張、臺灣宜蘭地方法院檢
    察署相驗筆錄及相驗屍體證明書各1份、臺灣宜蘭地方法院
    檢察署法醫檢驗報告書1份在卷足憑（見本院卷第17頁至第1
    8頁、第26頁至第41頁、見98相186號卷第112頁至第127頁）
    ，此部分事實堪以認定。惟異議人以前詞辯稱伊無過失云云
    。經查：
  1.證人即宜蘭縣政府警察局交通警察隊礁溪分隊警員林智勝於
    98年12月31日本院訊問時證述：「（問：本件車禍發生後，
    車號U5-5450的車損狀況？）左前駕駛座的擋風玻璃破裂、
    自小客貨車左前車身有凹陷。（問：〈提示本院卷第50頁〉
    車號U5-5450的車損狀況，是否如臺灣宜蘭地方法院檢察署
    檢察官勘驗結果所載之情形？）是。（問：〈提示本院卷第
    50頁〉腳踏車的車損狀況，是否如臺灣宜蘭地方法院檢察署
    檢察官勘驗結果所載之情形？）是。…（問：車禍發生後，
    你有無就自小客貨車、腳踏車可能撞擊的位置進行比對？）
    有，當時有比對高度，比對結果我們認為腳踏車右側座椅中
    間部分與自小客貨車的左前車身保險桿處附近有撞到的痕跡
    ，…。」等語（見本院卷第65頁至第67頁）。且經臺灣宜蘭
    地方法院檢察署檢察官勘驗兩車受損狀況，亦顯示車牌號碼
    U5-5450號自用小客貨車之左前擋風玻璃破裂，左前車燈上
    方有刮擦痕，車頭前方車牌左下角凹陷，左下角霧燈、左前
    方保險桿、左側車門下方均有刮擦痕；被害人曾木樹所騎乘
    之腳踏車則係椅墊掉落，右手把末端有刮擦痕，後輪右邊菜
    籃凹陷，二邊手把橘色塑膠套掉落，右腳踏板掉落，右側坐
    管下端有擦撞痕跡，且有掉漆，後坐椅往左邊歪斜，前、後
    輪胎變形，此有臺灣宜蘭地方法院檢察署檢察官勘驗筆錄1
    份在卷足憑（見98相186號卷第83頁），並有兩車車損照片1
    4張在卷可參（見98相186號卷第70頁、第102頁至第107頁）
    ，足認證人林智勝此部分證詞係屬真實，堪以採信。是由兩
    車上開車損位置及狀況，可證於98年5月26日19時30分，異
    議人所駕駛之車牌號碼U5-5450號自用小客貨車係該車左前
    車頭撞擊被害人曾木樹騎乘之腳踏車右側座墊車身處，而被
    害人曾木樹被撞擊後，因撞擊力道彈飛至自小客貨車左前擋
    風玻璃，致該擋風玻璃破裂；被害人曾木樹所騎乘之腳踏車
    則因撞擊力道而倒地。
  2.且證人林智勝於98年12月31日本院訊問時證述：「（問：〈
    提示本院卷第17頁道路交通事故現場圖〉是否你所繪製？）
    是。…（問：你到達車禍現場時，兩車的位置有無移動？）
    沒有。（問：〈提示本院卷第17頁道路交通事故現場圖〉車
    禍發生後車牌號碼U5-5450自小客貨車是停放在何處？）停
    在民族路上南往北的車道上，車頭朝北，…（問：〈提示本
    院卷第17頁道路交通事故現場圖〉車禍發生後你到達現場，
    腳踏車停放於何處？）就停放該自小客貨車前車頭的前方，
    腳踏車是左倒，腳踏車的前車輪是朝西邊，靠近民族路中央
    之分向線，…。（問：〈提示本院卷第17頁道路交通事故現
    場圖〉現場圖所遺留之球鞋、球帽、座墊是否被害人所遺留
    的？）是。被害人的球鞋，車禍發生後是遺留在自小客貨車
    右後輪，…。（問：〈提示本院卷第17頁道路交通事故現場
    圖〉依照現場圖所示，是否能夠確定被害人其中1隻球鞋及1
    個球帽有散落在小客貨車後方？）是。（問：〈提示本院卷
    第17頁道路交通事故現場圖〉被害人的另外1隻球鞋散落在
    何處？）就是在自小客貨車左後車輪約1.1公尺處。…（問
    ：現場圖所記載的散落物是否係指礦泉水？）是。（問：〈
    提示本院卷第17頁道路交通事故現場圖〉你所繪製的坐墊是
    否為被害人腳踏車的座墊？散落何處？）是。散落在自小客
    貨車左前方1公尺，距離腳踏車的前輪約3.1公尺。…（問：
    本案車禍發生後，你到現場有無發現煞車痕？）沒有。（問
    ：本件車禍發生後，你到現場有無看到刮地痕？）有，刮地
    痕是A車遺留的。就是在現場圖我所用藍筆括弧的範圍，1條
    是長6.0公尺、3.0公尺，中間有一段不清楚，1條是5.5公尺
    、2.7公尺，中間有一段不清楚，…。（問：你到車禍現場
    時，被害人是倒臥在何處？）倒臥在自小客貨車的車底下，
    …。（問：〈提示現場採證照片〉請指出刮地痕所拍攝的照
    片？）就是照片編號11、12。…（問：你剛所述A車的刮地
    痕，是否為A車撞到腳踏車所產生的刮地痕？）是。」等語
    （見本院卷第61頁至第67頁），並有道路交通事故現場圖1
    份、現場照片24張在卷可佐（見本院卷第17頁、第26頁至第
    37頁）。且依上開現場圖及照片，亦顯示本件車禍發生後，
    在宜蘭縣宜蘭市○○路左轉民族路車道上遺留由西南往東北
    方向接近平行之2道明顯刮地痕，1道為6.0公尺、3.0公尺；
    1道為5.5公尺、2.7公尺，該2道刮地痕起點均靠近民族路之
    行人穿越道南側中央處，而車牌號碼U5-5450號自用小客貨
    車係停在民族路由南往北方向車道，其車頭朝北，車身往東
    偏離車道，腳踏車則左倒在該自用小客貨車車頭前方，該腳
    踏車前輪距離該自用小客車貨車左前輪為3.1公尺，被害人
    曾木樹之球帽1頂及球鞋1隻係掉落在上開3.0公尺刮地痕之
    東側，位於該自用小客貨車右後方；至於被害人曾木樹另外
    1隻球鞋則掉落在上開2.7公尺刮地痕之西側，位於該自用小
    客貨車左後方，被害人曾木樹所有之礦泉水1瓶亦掉落在該
    自小客貨車左後方靠近該另1隻球鞋處，另被害人腳踏車之
    座墊係掉落在該自用小客貨車前方，距離該車左前輪1.0公
    尺處，而車禍現場並未遺留有煞車痕，足認證人林智勝此部
    分證詞係屬真實，堪以採信。是依前述異議人所駕駛車輛之
    行車方向與上開現場遺留跡證之位置相互比對，可證現場所
    遺留之上開2道刮地痕應係車牌號碼U5-5450號自用小客貨車
    撞擊被害人曾木樹所騎乘之腳踏車後，因撞擊力道致腳踏車
    倒地碰撞地面所產生，足認異議人所駕駛之車牌號碼U5-545
    0號自用小客貨車左前車頭係在該2道刮地痕之起點即民族路
    行人穿越道南側中央處撞擊由被害人曾木樹所騎乘之腳踏車
    右側座墊車身處，再比對前述兩車撞擊位置，顯示於98年5
    月26日19時30分，被告人曾木樹應係騎乘腳踏車沿宜蘭縣宜
    蘭市○○路南側之行人穿越道由西往東方向行駛欲穿越該馬
    路，且依上開現場遺留之跡證，亦顯示異議人駕駛該自用小
    客貨車於撞擊上開腳踏車前並未煞車，而係於撞擊後偏往東
    北方向行駛至少9公尺（即6.0＋3.0＝9.0）始停車。
  3.又證人林智勝於98年12月31日本院訊問時證述：「（問：當
    時到現場時，本件交岔路口的路況如何？）交通號誌正常、
    車流量正常、光線部分附近雖有設置路燈，稍微昏暗，但還
    是可以看得清楚，路上也沒有障礙物。」等語（見本院卷第
    66頁），且於98年5月26日19時30分，在宜蘭縣宜蘭市○○
    路與民族路之T字型路口有設置路燈3盞，分別設置於女中路
    右側路邊各1盞、民族路右側路邊1盞，該路燈均正常運作，
    此有證人林智勝於98年5月27日所製作之職務報告、道路交
    通事故現場圖各1份在卷足憑（見98相186號卷第84頁至第85
    頁），並有道路交通事故現場圖1份、道路交通事故調查報
    告表(一)(二)1份、現場照片14張在卷可佐（見本院卷第17頁至
    第18頁、第28頁至第30頁、第32頁至第34頁、第38頁），足
    認證人林智勝此部分證詞係屬真實，堪以採信。可證於98年
    5月26日19時30分許，在宜蘭縣宜蘭市○○路與民族路之T字
    型路口，當時天候晴、夜間有照明、路面乾燥、無缺陷、無
    障礙物、視距良好。是異議人仍以前詞辯稱：該T字型路口
    僅有1盞路燈，視線不佳云云，顯不足採。
  4.再參以異議人於98年5月27日警詢中供稱：「（問：發現危
    險狀況時距離對方多遠？）我沒有發現對方，不知道危險距
    離，…我撞到後才聽到聲音，來不及反應。」等語（見98相
    186號卷第55頁）；於98年5月27日偵查中供稱：「（問：你
    要轉彎前，有無注意前面有腳踏車？）沒有，…。」等語（
    見98相186號卷第81頁背面）；於98年11月26日本院訊問時
    供稱：「我的時速大約20、30公里，…當時我並沒有看到被
    害人，突然聽到『砰』1聲，我就嚇傻了，我發現擋風玻璃
    破掉，應該是撞到被害人，…我才回神過來趕快煞車。」等
    語（見本院卷第45頁），顯見異議人於本件車禍發生前完全
    未注意到被害人騎乘之腳踏車正沿著民族路南側之行人穿越
    道由西往東方向行駛欲穿越該馬路，亦未採取任何煞停或閃
    避之安全措施。然觀諸被害人曾木樹於車禍發生時已年滿60
    歲，依其年齡、體力判斷，其騎乘腳踏車速度應較緩慢，自
    不可能如異議人所述突然出現在異議人所駕駛車牌號碼U5-5
    450號自用小客貨車之左前方。則以異議人所稱時速20、30
    公里之速度，每秒行駛距離5.56、8.33公尺，其於駛入宜蘭
    縣宜蘭市○○路與民族路之T字型路口左轉前，應能注意到
    被害人曾木樹騎乘腳踏車正沿著民族路南側之行人穿越道由
    西往東方向行駛欲穿越該馬路，而預作必要之安全措施，以
    避免車禍之發生，惟異議人駕駛該自用小客貨車於駛入該T
    字型路口左轉前，竟完全未注意到被害人曾木樹騎乘腳踏車
    之動態，以致甫左轉至民族路之行人穿越道，其自用小客貨
    車左前車頭即撞擊被害人曾木樹所騎乘之腳踏車右側座墊車
    身處，並於被害人曾木樹因撞擊力道彈至該自用小客貨車左
    前擋風玻璃時始發現，而無法採取必要之煞停、閃避等安全
    措施，以避免事故發生。是異議人仍以前詞辯稱：本件係因
    被害人突然從暗處衝出始肇事云云，亦不足採。
  5.按汽車行駛時，駕駛人應注意車前狀況，並隨時採取必要之
    安全措施，道路交通安全規則第94條第3項定有明文。本件
    異議人於98年5月26日19時30分，駕駛車牌號碼U5-5450號自
    用小客貨車，沿宜蘭縣宜蘭市○○路由西往東方向行駛，行
    經宜蘭縣宜蘭市○○路與民族路之T字型路口，原應注意車
    前狀況及兩車併行之間隔，並隨時採取必要之安全措施，而
    承前述，當時天候晴、夜間有照明、路面乾燥、無缺陷、無
    障礙物、視距良好，客觀上並無不能注意之情事，異議人於
    肇事前應尚有足夠之距離及充分之時間，可以發現被害人曾
    木樹騎乘腳踏車之動態，而預作必要之安全措施，詎異議人
    竟疏未注意車前狀況，致於駛入該T字型路口左轉前完全未
    發現被害人曾木樹所騎乘腳踏車在其同向左前方行駛欲穿越
    民族路，因此煞避不及，而與曾木樹所騎乘腳踏車在該T字
    型路口內發生擦撞，異議人就本件車禍之發生自具有過失甚
    明。故異議人仍辯稱：係被害人騎乘腳踏違規行駛於異議人
    所駕駛自用小客貨車左側，伊無過失云云，顯係事後卸責之
    詞，不足採信。
  6.綜上所述，經本院相互勾稽上開證人林智勝之證詞及被告之
    供詞、道路交通事故現場圖、道路交通事故調查報告表、現
    場及車損照片，可證被告確有疏未注意車前狀況，並隨時採
    取必要安全措施之過失，是異議人違反上開道路交通安全規
    則，因而肇事致人死亡之事實，堪以認定。
六、從而，本件異議人既然有上開違規之事實，原處分機關據以
    援引道路交通管理處罰條例第61條第1項第4款、第67條第3
    項之規定，裁處吊銷駕駛執照，1年內不得考領駕駛執照，
    於法並無不當，本件異議為無理由，應予駁回。
七、據上論斷，應依道路交通管理處罰條例第87條第2項、道路
    交通案件處理辦法第19條，裁定如主文。
中    華    民    國    99    年    3    月     11    日
                  交通法庭法  官  蘇錦秀
以上正本證明與原本無異。
如不服本裁定，應於裁定送達後5日內向本院提出抗告狀（須附
繕本）。
                          書記官  劉晨輝
中    華    民    國    99    年    3    月     11    日

司法院資訊處製作；財團法人民間司法改革基金會備份。
